【裁判字號】    88,上,1224
【裁判日期】    890509
【裁判案由】    履行契約
【裁判全文】
臺灣高等法院民事判決  八十八年度上字第一二二四號
    上  訴  人  崇祐工程有限公司
    法定代理人  陳書儀
    訴訟代理人  張龍助
    被  上訴人  正五傑機械股份有限公司
                          住.
    法定代理人  張正義    住同.
    訴訟代理人  賴麗雪    住台.
右當事人間履行契約事件，上訴人對於中華民國八十八年六月四日臺灣新竹地方法院
八十八年度訴字第一三０號第一審判決提起上訴，本院判決如左：
      主      文
原判決關於命上訴人給付金額超過新台幣捌拾玖萬伍仟捌佰陸拾伍元本息，與該部分
假執行宣告，暨訴訟費用之裁判除確定部分外，均廢棄。
右廢棄部分，被上訴人在第一審之訴及其假執行之聲請均駁回。
其餘上訴駁回。
第一審(除確定部分外)第二審訴訟費用由被上訴人負擔二十分之一，餘由上訴人負擔
。
      事      實
甲、上訴人方面：
一、聲明：
  (一)原判決不利於上訴人部分廢棄。
  (二)右廢棄部分，被上訴人第一審之訴及假執行之聲請均駁回。
二、陳述：除與原判決記載相同者，予以引用外，補稱：
  (一)上訴人另與訴外人瑞哲工業股份有限公司（下稱瑞哲公司）之法定代理人乃永珍
    合夥，向被上訴人購買天車，而非授權乃永珍代理上訴人簽約。
  (二)營業稅額部分：按原審以新台幣（下同）四○七萬五千元作為計算基礎，其中雙
    方協議扣款二二萬五千元，故營業稅應以三八五萬元為計算，再乘以百分之五為
    一九萬二五○○元，而非原審認定之二○萬三七五○元。
  (三)上訴人已給付被上訴人四○五萬四一五元（現金二六○萬七四一五元，票款四六
    萬五千元，訂金九七萬八千元），而上訴人僅應給付被上訴人三八七萬三八六五
    元（合約總價金三二六萬元，加上更改費七十萬元，加上遙控線組十一萬五千元
    ，扣除扣款二二萬五千元，加上營業稅額一九萬二五○○元，扣除未到期之保固
    款一四萬九千元，扣除試吊費一萬九六三五元），故上訴人已毋庸再給付被上訴
    人任何價金。
  (四)本件合約被上訴人未如期覆約，蓋出貨驗收單不代表貨物已驗收合格，又依兩造
    訂購合約書第六條所示，是否逾期之認定，非以交貨日為判斷基準，而是以驗收
    日期（八十六年十一月十五日）是否逾期予以認定，被上訴人交付貨品雖未逾期
    ，惟所交付貨品未符合約定品質，遲至八十七年一月八日始驗收合格，共逾期五
    十三天，按契約約定，逾期一日罰款三萬二六○○元，故被上訴人應給付上訴人
    一七二萬七八○○元逾期罰款。
  (五)縱認上訴人仍應再給付被上訴人價金，則逾期罰款與價金債務間，應予抵銷。
三、證據：除援用原審立證方法外，補提：(一)會議紀錄及對帳單各一紙、(二)訂購合約
    書一紙、(三)貨款計算一紙為證。
乙、被上訴人方面：
一、聲明：上訴駁回。
二、陳述：除與原判決記載相同者，予以引用外，補稱：
  (一)查上訴人於原審時即否認與訴外人瑞哲公司法定代理人乃永珍有合夥關係，且主
    張乃永珍乃代理上訴人與被上訴人訂立系爭買賣約，並代支付訂金九十七萬八千
    元，而於本院審理時翻異前詞，主張與乃永珍有合夥關係，顯屬遁詞。
  (二)雙方協議扣款二二萬五千元部分，但以上訴人退還二台五Ｔ天車主機為條件，上
    訴人迄今未退還，被上訴人保留此部份之請求。
  (三)查上訴人給付價金部分與實情不符，蓋上訴人稱已給付現金二六○萬七四一五元
    ，其中六○萬七四一五元乃清償其代理人乃永珍之代墊款；又四六萬五千元之票
    款亦支付予乃永珍清償墊款。
  (四)被上訴人已如期交貨，至於兩造合約第六條有關驗收工作應於交貨後一週內剛成
    ，乃取決於上訴人之定作人中興電機工程股份有限公司何時驗收完成，與被上訴
    人無關。
  (五)上訴人給付價金不足，被上訴人亦未逾期交貨，並無逾期罰款之問題，上訴人自
    無由主張抵銷。
三、證據：除援用原審立證方法外，補提：(一)轉帳傳票一紙、(二)支票、存款不足退票
    單一紙、(三)存證信函二紙、(四)聲請傳訊證人乃永珍、林素真為證。
丙、本院依職權調取台灣新竹地方法院八十八年訴字第一三○號覆行契約之錄音帶三
    卷。
      理      由
一、上訴人崇祐工程有限公司法定代理人為陳書儀，有公司變更登記事項卡、經濟部
    公司執照及新竹縣政府營利事業登記證影本附卷可稽，且經法定代理人陳書儀具
    狀追認原審訴訟行為，原判決誤列法定代理人張龍助，應予更正，合先敘明。
二、被上訴人原審起訴主張：上訴人向其訂購四套單速天車，分別為十五Ｔ及五Ｔ子
    母天車一組、十Ｔ天車一組、五噸天車二組，雙方約定總價為三百二十六萬元，
    嗣上訴人又要求將上開單速天車更改為雙速天車並追購遙控線組，其中更改費用
    為七十萬元，遙控線組為十一萬五千元，以上貨款含百分之五之營業稅總計為四
    百二十七萬八千七百五十元，嗣上訴人僅給付訂金九十七萬八千元、現金二百萬
    元，並要求扣除試吊費一萬九千六百三十五元，此外，上訴人退還二部五Ｔ主機
    時，雙方曾協議扣款二十二萬五千元並退還廳主機，因該退款二十二萬五千元協
    議部分，雙方尚存有爭執而暫保留該部分金額之請求，扣除上開款項後，上訴人
    尚應給付一百零五萬六千一百一十五元。爰依約請求如數給付欠款（原審就其中
    十四萬元為被上訴人敗訴判決，未據其聲明不服）。
三、上訴人則以：伊所購買貨物總價（含營業稅為十九萬二千五百元）為四百二十六
    萬七千五百元，係與訴外人乃永珍合夥，除已付訂金，尚已給付貨款二百六十萬
    七千四百十五元，及四十六萬五千元之支票一紙，且被上訴人交付之貨物品質不
    良，應扣款如下：(1)購買天車之保固款十四萬九千元。(2)第一次五Ｔ主機退回，
    協議扣款十九萬五千五百元。(3)第二次五Ｔ主機退回，協議扣款二十八萬元。(4)
    因被上訴人所交付之五Ｔ主機品質不良，無法使用同意扣款二十二萬五千元。(5)
    逾期罰金自八十六年十一月十五日起至八十七年一月八日止共遲延五十三天，依
    契約約定每得罰款三萬二千六百元，合計共一百七十二萬七千八百元。(6)被上訴
    人就遙控線組報價高出市價二萬元，應予扣除。(7)伊第一次訂購者即為雙速天車
    ，被上訴人未依約加作快慢速，故其追加金額七十萬元應予扣除。是系爭貨物之
    價金扣除伊已給付之金額及應扣除之款項後，伊已無庸再給付任何款項等語置辯
    。
四、被上訴人主張上訴人訂購四套單速天車，總價三百二十六萬元，嗣單速改為雙速
    ，並追購遙控線組，其中更改費用七十萬元遙控線組十一萬五千元，連同百分之
    五之營業稅總計四百二十七萬八千七百五十元，有訂購合約書三件、統一發票二
    紙（見原審卷第三十七頁至第四十一頁、第四十三頁、第四十五頁、第十二頁）
    及送貨單九紙（原審卷第六四頁至第七十二頁）附卷足憑，上訴人原審亦自認：
    「買單速四台是我買的，但規格不合，是中興電工要改雙速」等語（見原審卷第
    十七頁背面及第三十頁）並有上訴人實際執行者張龍助所寄發存證信函上載：貴
    公司承製本公司天車設備，尚未依約檢附．．．等證件等語可資佐證（見原審卷
    第二十三頁）上訴人雖嗣後辯稱：天車係與瑞哲工業股份有限公司（下稱瑞哲公
    司）合夥買收等語，然證人乃永珍（即第一次訂購合約之簽名人）於本院結證證
    稱：張龍助因出國事忙口頭授權要我幫他簽約，內容是他們講好的．．．只是口
    頭講講（合夥），沒有契約，沒有約定如何出資，亦沒有約定盈虧比例等語（見
    本院卷第一二○頁、第一二一頁）上訴人亦自陳合夥並沒有簽訂書面，只約定中
    興電工訂金五十萬元由伊付，天車訂金由證人乃永珍付，以為出資，虧盈一人一
    半等語（見本院卷第一二三頁），惟乃永珍否認知悉中興電工訂金五十萬元之事
    ，此情佐以證人林素真所提出乃永珍致張龍助之存證信函上載：「．．．並且受
    你所託與正五傑簽訂第一份合約書，同時代你支付三十％之訂金，本人多次請你
    將中興電工之合約書傳真或郵寄給我，你都不理不睬等語（且本院卷第四十六頁
    、第四十七頁）應屬可信。且依上訴人提出與中興電工所簽訂供電四廠天車合約
    書（證物外放），簽約人係上訴人，其上並無任何由乃永珍簽認字據難認為乃永
    珍知悉此事，且乃永珍所代墊付之計金係九十七萬八千元，此為兩造所不爭，且
    有證人乃永珍提出，經被上訴人代理人賴麗雪簽收之轉帳傳票一紙附卷可稽，（
    本院卷第一二七頁），何以二人出資不一，卻盈虧各半，顯背於常情，足證上訴
    人與證人乃永珍並未就如何出資且體約定，揆諸民法第六百六十七條第一項規定
    ，尚難謂已成立有效之合夥關係，至被上訴人雖曾於原審主張上訴人與訴外人乃
    永珍合夥（見原審卷第三十四頁）據上訴人所陳：原審三月九日上訴人曾說有合
    夥，才會誤為合夥等語（見本院卷第一○七頁）經調原法院八十八年三月九日並
    無開庭錄音帶，有原法院函附卷可佐（見本院卷第一一三頁）然被上訴人於原審
    起訴即敘明「被告經友人乃永珍即瑞哲公司介紹，向原告訂購天車零組件乙批」
    等語（見原審卷第十頁、第二十七頁）且他人間是有合夥關係，恒非出賣人所得
    其詳，況乃永珍亦到庭陳證確無合夥契約是被授權代為訂貨等語有如前述，是被
    上訴人就上訴人與乃永珍之關係改稱係代理而非合夥等語（見本院卷第六十九頁
    ）應屬可採。
五、上訴人雖以前揭情詞置辯，然查：
  (一)上訴人所辯已清償四百零五萬零四百十五元無非以除由乃永珍代墊付訂金九十七
    萬八千元外，上訴人已另行給付二百六十萬七千四百十五元及四十六萬五千元，
    並提出匯款四條一紙及對帳單一紙為論據（見原審卷第四十二頁、第四十七頁）
    被上訴人除受須前揭訂金外，僅承認由乃永珍轉付二百萬元，且經乃永珍證述無
    異（見本院卷第一二二頁）復經林素真證述相符（見本院卷第四十二、四十三頁
    ）並提出退票之支票（即四十六萬五千元者）一紙附卷可佐（見本院卷第五十頁
    ）且查上訴人所匯款二百六十萬七千四百十五元及支票四十六萬五千元之受款人
    均係乃永珍，自不能逕憑此即認為已對被上訴人清償貨款，是除前揭二百萬元外
    ，其餘貨款上訴人迄未付清，應無顯義。
  (二)保固款十四萬九千元部分：經查保固款為十四萬九千元為兩造所不爭（見本院卷
    一一七、一一八頁及原審卷第四十二頁對帳單）惟查兩造付款方式係約定，(1)計
    金三成(2)中期款完成交貨驗收後付款，二百十五萬六千元與中興電工驗收通過即
    可請款(3)預留尾款（十三萬零四百元，嗣已增加如前所述）待保固期限二年到期
    付清，尾款部分會先開立一張支票給被上訴人等保固期限到即可兌換現金。（見
    原審卷第三十七頁）是保固款之請領期限應待驗收通過且保固年限屆滿始得給付
    現金，甚為明確，本件天車工程係八十七年四月二十七日辦理初驗，八十七年七
    月一日驗收合格，有中興電工函一件在卷足憑（見本院卷第一○二頁）是保固尾
    款至遲須至八十九年七月一日後始得請求，被上訴人雖主張契約明文記載：尾款
    與工檢無關等語，然「工檢」係指基於勞工安全衛生法所為檢查，與驗收意義不
    一，不容混淆，且前面已詳述驗收後始得請領中期款甚明，是上訴人抗辯保固款
    十四萬九千元應予扣除，洵屬可採。
  (三)上訴人主張二次退回五頓主機，分別扣十九萬五千五百元、二十八萬元並由被上
    訴人同意扣除二十二萬五千元一節，被上訴人對於雙方協議扣款二十二萬五千元
    一節並不爭執，惟以上訴人迄未將主機退回，兩造仍有爭執，是以本件訴訟中，
    業於買賣價金中自動扣除，並保留該部分之請求，至其餘十九萬餘元、二十八萬
    元之扣款為被上訴人所否認，上訴人亦未提出任何證據以實其說，所辯均非可採
    。
  (四)營業稅：按營業稅稅率最低不得少於百分之五，最高不得超過百分之十，其徵收
    稅率由行政院定之營業稅法第十條定有明文，兩造合約書第八條第五款亦明載：
    稅率五％另外加計。與行政院所訂頒營業稅率相符，本件三次合約之總價雖合計
    四百零七萬五千元（0000000元＋700000元＋115000元＝0000000元）然雙方既已
    協議退回主機（五噸二台）扣款二十二萬五千元，為被上訴人所自陳（見原審卷
    第三十四頁背面末二行）且有會議紀錄一件可佐（見審卷第二十二頁）則合約總
    額應為三百八十五萬元（0000000元－225000元＝0000000元）以此計算營業稅額
    核計十九萬二千五百元，被上訴人所列計之對帳單亦記載此金額（見原審卷第四
    十二頁）被上訴人起訴主張營業稅為二十萬三千七百五十元，自有未合，超額部
    分即一萬一千二百五十元稅額，不能准許，應予剔除。
  (五)逾期罰款部分：兩造第一次合約明文「逾期罰款，一天為三萬二千六百元」該次
    合約明定交貨日期為八十六年十一月十五日，兩造雖就所謂「逾期」究係「交貨
    」或「驗收合格」為計罰始點各執一詞，然據上訴人所陳何以約定逾期罰款：係
    因自己與中興電工已有契約，如自己再物色天車每日需花費三萬六千元，所以不
    希望他們遲延等語（見本院卷第九十一頁背）然據上訴人與中興電工公司之工程
    合約第五條第二項所載：上訴人（即承攬人）應於(1)詳如議價紀錄之完工期限規
    定日期(2)八十六年十一月十五日前全部完工（工程合約證物外放）正與被上訴人
    交貨日期相符。又依上訴人與中興電工議價紀錄所載：(3)完工期限：配合土木鋼
    架工程於八十六年十一月十五日前完工並試完畢(4)．．．(5)逾期罰款每日計罰
    總價百分之一等情（議價紀錄詳證物外放）足見上訴人與中興電工並未約定以「
    驗收合格」為罰款計算始顯，況上訴人與中興電工並未約定應於何時驗收，而兩
    造之契約於第六條明定甲方即上訴人驗收工作應於交貨乙週內完成（原審卷第三
    十七頁）二者契約本不相同，倘以「驗收合格」為免罰要件，則第三人中興電工
    於交貨後如遲不驗收，則顯與兩造契約有背且顯失公平，何能謂被上訴人需於八
    十六年十一月十五日前驗收合格，否則計罰呢？尤有進者被上訴人早於八十六年
    十月二十七日即已交貨中興電工，且於八十六年十一月十五日以申請書向台灣省
    政府勞工處北醫勞工檢查所申請檢查，此有被上訴人出貨單九紙及前揭勞工檢查
    所函一件可憑（見原審卷第六十四頁至第七十三頁）足證被上訴人交貨並未遲延
    ，至於中興電工嗣後於八十七年間始驗收此涉及第一次訂購天車合約是否符合中
    興電工快慢雙速之需求，然上訴人初向被上訴人訂購時並未提及，此由第二次合
    約明文記載「單速改雙速」（見原審卷第四十三頁）上訴人亦自陳：買單速四台
    是我買的，但規格不合，是中興電工要改雙速等語（見原審卷第十七頁背面）何
    能以此歸咎被上訴人主張逾期罰款呢？
六、綜上所述：本件三次合約總價扣除退回主機應扣款連同營業稅應為四百零四萬二
    千五百元（計算式0000000元＋225000元＋192500元＝0000000元）扣除未到期之
    保固款十四萬九千元及被上訴人同意扣除之試吊費用一萬九千六百三十五元（原
    審卷第五十八頁背面末行）及已付之訂金九十七萬八千元，中期貨款二百萬元，
    上訴人尚應給付被上訴人八十九萬五千八百六十五元（計算式0000000元－14900
    0元－19635元－978000元－0000000元＝895865元)從而被上訴人依約請求上訴人
    給付貨款於八十九萬五千八百六十五元及自八十八年五月二十二日起加算法定利
    息即無不合，逾此部分之請求即有未洽，原審就前揭應准許部分為上訴人敗訴判
    決自無不合，上訴論旨指摘原判決此部分不當，求予廢棄，為無理由，至超過前
    揭應准許部分（即916115元－895865元＝20250元)原審為被上訴人勝訴判決即有
    未合，上訴論旨指摘原判決此部分不當，求予廢棄，為有理由。
七、兩造其餘攻防方法及未經援用之證據（上訴人原審主張扣除遙控線組報價高由市
    價二萬元及追加更改費用七十萬元，於本院不復爭執，見本院卷第二十五頁）經
    審酌後認為與本判決結果，不生影響，爰不一一論述。
八、據上論結，本件上訴為一部有理由，一部無理由，依民事訴訟法第四百四十九條
    第一項、第四百五十條、第七十九條後段判決如主文。
中      華      民      國    八十九    年      五      月      九      日
                                臺灣高等法院民事第十七庭
                                    審判長法  官  鄭  雅  萍
                                          法  官  黃  雅  惠
                                          法  官  吳  謀  焰
右正本係照原本作成。
不得上訴。
中      華      民      國    八十九    年      五      月      十      日
                                          書記官  黃  瑞  芬


司法院資訊處製作；財團法人民間司法改革基金會備份。
